臺灣士林地方法院刑事判決　　　　　　　　94年度訴字第52號
公　訴　人　臺灣士林地方法院檢察署檢察官
被　　　告　甲○○
選任辯護人　林玉芬律師
被　　　告　乙○○
上列被告等因偽造文書案件，經檢察官提起公訴（93年度偵字第
8592號、第10141 號），被告2 人於本院準備程序為有罪之陳述
，經本院合議庭裁定改由受命法官獨任依簡式審判程序審理，並
判決如下：
    主  文
甲○○、乙○○共同行使偽造公文書，足以生損害於公眾及他人
，甲○○處有期徒刑壹年壹月、乙○○處有期徒刑壹年貳月，乙
○○並緩刑參年。
附表1 所示之偽造印文及附表2 所示之偽造印章，均沒收。
    事  實
一、甲○○、乙○○2 人於民國91年間，分別受僱於今源國際開
    發股份有限公司（下稱今源公司，起訴書誤載為金源國際開
    發股份有限公司，應予更正）、民有國際有限公司（下稱民
    有公司）擔任業務員，負責代公司客戶向行政院勞工委員會
    （下稱勞委會）辦理申請聘僱外籍家庭監護工之業務。於91
    年4 月間，乙○○為張中伍（另經檢察官處分緩起訴確定）
    之母張黃匯生申請外籍監護工時，明知張黃匯生本人未曾親
    自前往國立台灣大學醫學院附設醫院（以下稱台大醫院）接
    受醫師體檢診斷，無從取得該院製發之診斷證明書及巴氏量
    表等申請外籍監護工所需文件，竟為圖業績，於向張中伍收
    取新臺幣（下同）3 萬5 千元之代辦費後，旋與甲○○及綽
    號「小鄭」之年籍姓名不詳成年男子共同基於偽造印章、偽
    造公文書及行使偽造公文書之犯意聯絡，由乙○○取得張中
    伍提供之張黃匯生全民健康保險卡及國民身份證影本後，於
    91 年4月間，將上開證件交予甲○○，由甲○○將之轉交予
    「小鄭」並同時給付2 萬5 千元予「小鄭」作為代價，由「
    小鄭」於不詳時、地偽刻如附表2 所示印文分別為「國立臺
    灣大學醫學院附設醫院診斷證明書專用章（西址醫院）」、
    「台大醫師V 陳博光DTORTH23」、「骨科部主任侯勝茂」、
    「院長李源德診斷證明書專用」之印鑑章各1 枚，並冒用該
    等印章所載名義，而以填寫不實內容及蓋用印文之方式，接
    續偽造如附表1 所示用以表彰張黃匯生經臺大醫院醫師診斷
    結果等用意之文書（詳細偽造之印文種類、數目如附表1 所
    示），偽造完成後，均交由甲○○轉交乙○○用以辦理外籍
    家庭監護工之申請。乙○○取得該等偽造之文書後，旋於91
    年5 月1 日，代知情之張中伍（就行使該等文書部分，與乙
    ○○、甲○○、「小鄭」有犯意聯絡）持向勞委會遞件辦理
    外籍家庭監護工申請而加以行使，足以生損害於勞委會准駁
    家庭外籍監護工申請案之正確性、台大醫院及該院院長李源
    德、骨科主任侯勝茂、醫師陳博光等人之信譽。嗣經勞委會
    收件後察覺有異，經向台大醫院查詢，發現該診斷證明書係
    偽造，始依法舉發上情。
二、案經行政院勞工委員會告發後，由臺灣士林地方法院檢察署
    檢察官偵查起訴。
    理  由
一、上揭事實，業據被告乙○○、甲○○2 人於本院審理時供承
    一致明確（見本院94年5 月11日審判筆錄），核與證人張中
    伍於偵查中證述：伊於91年4 月間委託乙○○代為辦理申請
    聘僱外籍監護工，惟伊自始未曾提供其母張黃匯生之體檢表
    ，亦從未帶母親前往台大醫院體檢等語（見93年度偵字第85
    92號卷，第68頁）相符，此外，並有附表1 所示之偽造診斷
    證明書、巴氏量表、各項特定病症及病情附表等件影本及國
    立臺灣大學醫學院附設醫院93年1 月19日（92）校附醫秘字
    第9200214386號（內容敘明本案張黃匯生之診斷證明書並非
    該院所開立）等件在卷可稽，足認被告2 人自白與事實相符
    ，可以採信，本案事證明確，被告2 人犯行可以認定，應依
    法論科。
二、按公立醫院之醫師為依法令從事公務之人員，其診斷病人之
    行為係公立醫院醫師職務上行為，又其本於該診斷行為，而
    在職務上制作之醫療證明單據，縱內容為私法關係，仍屬公
    文書性質，至公立醫院醫療證明單據上醫院及醫師之印文亦
    應認係公印文。查本案偽造如附表1 所示之文件，均蓋有台
    大醫院之關防章及該院醫師章，所載內容均為本於診斷行為
    之診斷結果，而台大醫院復係國立台灣大學所附設之醫院，
    是該等文件自屬公務員於職務上製作之公文書無訛，是被告
    乙○○、甲○○2 人偽造該等公文書復持以行使，足以生損
    害於勞委會准駁外籍家庭監護工申請案之正確性及台大醫院
    、該院院長李源德、骨科主任侯勝茂、醫師陳博光等人之信
    譽，故核其2 人所為，均係犯刑法第216 條之行使第211 條
    偽造公文書罪，其等偽造印章進而蓋用印文之行為係偽造公
    文書之階段行為，又偽造公文書之低度行為應為行使之高度
    行為所吸收，均不另論罪。被告2 人與姓名年籍不詳之成年
    男子「小鄭」及張中伍間，有犯意聯絡及行為分擔，均應論
    以共同正犯。爰審酌被告2 人冒用台大醫院及醫師名義，偽
    造診斷證明書等文件進而加以行使，以此方式代人申請外籍
    家庭監護工，非僅損害遭冒用名義之醫院、醫師之信譽，損
    及公立醫院從事公務之正確性，更嚴重影響政府管制外籍監
    護工之政策成效，所生危害非輕，本案係因被告乙○○受託
    代辦外籍家庭監護工申請在先，因欲取得不實之證明文件，
    始委由被告甲○○基於犯意聯絡而共同偽造取得本案之偽造
    公文書，並由被告乙○○持以行使之犯罪分擔程度，兼衡以
    被告2 人之智識程度、生活狀況、犯罪動機、目的、犯後坦
    承犯行之態度，及被告甲○○提出附卷之里長證明書、同事
    出具之證明書等件，證明被告素行尚佳等一切情狀，分別量
    處如主文所示之刑，以示懲儆。又被告乙○○未曾受有期徒
    刑以上刑之宣告，有臺灣高等法院被告前案紀錄表在卷可稽
    ，因一時失慮，偶罹刑典，事後已坦承犯行，深具悔意，經
    此刑之宣告後，應知警惕而無再犯之虞，本院因認暫不執行
    其刑為當，予以宣告緩刑參年，用啟自新。
三、至就被告甲○○量刑部分，選任辯護人雖執以下之理由，建
    請本院援引刑法第59條之規定，減輕其刑，即：(1)被告甲○
    ○前於91年間任職今源公司期間，因從事代辦外籍監護工業
    務，而與「小鄭」共同涉犯之行使偽造私文書（即非公立醫
    院所出具之診斷證明書、巴氏量表等文件）之犯行，業經本
    院以93年簡字第126 號判決判處罪刑確定，於該案審理中，
    被告甲○○已就任職今源公司期間，與「小鄭」共同行使偽
    造診斷證明書之犯行坦承不諱，並無隱瞞，且深表悔意，而
    查本案同係被告任職今源公司期間，出於代辦外籍監護工之
    目的，而涉犯之行使偽造診斷證明書案件，僅因行使之偽造
    診斷證明書係以公立醫院名義製作之公文書，且勞委會移送
    在後，以致未能於前案中併予審理，遂產生前案、後案（即
    本案）之差異，然請審酌本案犯行時間在前案所認定犯行時
    間之前，足認本案犯行亦為被告前案中之認罪範圍所涵蓋，
    且被告主觀上就前、後案實係基於概括犯意所為，並請參酌
    臺灣台北地方法院93年訴字第177 號判決亦係涉及先後行使
    偽造公、私立醫院診斷證明書之案件，與本案屬相當之案例
    ，該案法官係就全案予以綜合評價，而諭知該案被告緩刑之
    論罪科刑依據，給予被告甲○○自新之機會。(2)無論公立醫
    院或私立醫院所開立之診斷證明書，其實質上均屬醫師本於
    醫師專業所開立，且內容上及作用上均無不同，一般非法律
    專業人士人難以就刑法之評價差異有所認知，是僅以診斷證
    明書之開立醫生所屬為公立醫院與否，即區分為公文書或私
    文書，進而以本案所行使之偽造診斷證明書為公立醫院醫生
    所開具，論以法定刑較重行使偽造公文書之罪，即量處1 年
    以上之有期徒刑，顯有情輕法重之失衡，而屬情狀可憫；(3)
    並請審酌被告甲○○素行良好，有里長出具之證明書可憑，
    於本案發生後，已另謀正當職業近2 年，此有在職證明書可
    證；又其為人謙和有禮、工作認真，則有同事出具之陳情書
    可參；再以被告甲○○現為家中經濟支柱云云。惟按「刑法
    第59條之酌量減輕其刑，必須犯罪另有其特殊之原因與環境
    等等，在客觀上足以引起一般同情，認為即予宣告法定最低
    刑期猶嫌過重者，始有其適用。」（最高法院69年度臺上字
    第291 號判例參照）、「刑法第59條之酌量減輕其刑，必須
    犯罪另有特殊之原因與環境，在客觀上足以引起一般同情，
    認為即予宣告法定低度刑期尤嫌過重者，始有其適用。至於
    犯人之品性、初次犯罪、犯罪後之態度、承擔被害人之債務
    等，僅可為法定刑內從輕科刑之標準，屬於刑法第57條科刑
    時應注意之事項，不得據為酌量減輕其刑之理由。」（最高
    法院48年度臺上字第430 號判例參照）、「被告無前科，素
    行端正，子女眾多等情狀，僅可為法定刑內從輕科刑之標準
    ，不得據為酌量減輕之理由。」（最高法院51年度臺上字第
    899 號判例參照）。經查，選任辯護人所執上開理由，均與
    刑法第59條規定之要件不合，本院無從援引該規定減輕被告
    甲○○之刑，理由分敘如下：
(一)查，本案係因勞委會察覺申請文件中之診斷證明書係偽造，
    乃發函臺灣士林地方法院檢察署提出告發，嗣經該署檢察官
    提起公訴等情，有行政院勞工委員會函在卷可稽（附於93年
    度他字第1497號卷），又經本院核閱被告甲○○所稱前案卷
    宗（即本院93年簡字第126 號卷全卷），亦查無被告甲○○
    坦承本案犯行之供述，而前案審理範圍係被告甲○○涉犯行
    使偽造私文書之犯行，尚不及於本案被訴行使偽造公文書犯
    行，更遑論有何被告甲○○於前案中就本案之犯行予以認罪
    可言，是選任辯護人所稱本案犯行係前案認罪範圍所及，並
    非可採。況被告之數犯行是否併予審理及被告事後有無坦承
    犯行，係犯罪事實成立後之所行訴訟程序或犯後態度考量之
    問題，與刑法59條所稱「犯罪之情狀」可憫恕者，係指犯罪
    行為當時即已存在足以引起一般同情之事由，二者並不相同
    ，要難資為援引刑法第59條規定減輕其刑之正當事由。至諭
    知緩刑之要件與刑法第59條減輕其刑之要件原不相同，辯護
    人以臺灣臺北地方法院93年度訴字第177 號案件之案情與本
    案相當及該案法官於判決中併予諭知被告緩刑為由，認本案
    應有刑法第59條之適用，亦非有據。
(二)次查，本案被告行使之偽造台大醫院診斷證明書及巴氏量表
    等文件，係公立醫院及該院醫師所出具之診斷證明書，為刑
    法上所稱之公文書，業據說明如前，被告甲○○行使偽造公
    文書之行為，非僅損害醫師個人之信譽，尚且斲傷公立醫院
    之公信力，而損及人民對於公務正確性之信賴，所生危害顯
    較一般行使偽造私文書之犯行嚴重，且公立醫院出具之診斷
    證明書因屬公務性質，通常具有較高之公信力，此乃目前一
    般通念，以被告甲○○從事代辦申請外籍監護工之業務，經
    常需取得醫院診斷證明書為申請文件之經歷，對此更無不知
    之理，是辯護人以被告甲○○非法律專業人士，主觀上無法
    認知行使偽造公立醫院出具之診斷證明書，於刑法上係該當
    於法定刑較重之行使偽造公文書罪，其犯罪情狀顯可憫恕云
    云，並非可採。
(三)再查，辯護人所稱被告素行良好、有正當職業、為人謙和有
    禮、工作認真且為家中經濟支柱等，固提出前開相關證明書
    、陳情書附卷可佐，然該等事由要屬刑法第57條所定科刑輕
    重應審酌之範圍，並非同法第59條所規定屬犯罪情狀顯可憫
    恕而得酌減其刑之事由，自難適用刑法第59條之規定減輕其
    刑。
四、如附表1 所示之偽造「雇主申請聘僱家庭外籍監護工專用診
    斷證明書」、「巴氏量表」、「各項特定病症及病情附表」
    等公文書業據被告乙○○提出行使，而非其所有之物，惟其
    上偽造如附表1 所示印文，不論屬於犯人所有與否，均應依
    刑法第219 條之規定諭知沒收。又附表2 所示偽造印章4 枚
    ，雖未扣案，然無證據證明已經滅失，亦應依刑法第219 條
    之規定諭知沒收。
據上論斷，依刑事訴訟法第273 條之1 第1 項、第299 條第1 項
前段，刑法第28條、第216 條、第211 條、第219 條、第74條第
1款，判決如主文。
中　　華　　民　　國　　94　　年　　5 　　月　　25　　日
                  刑事第三庭法  官  吳祚丞
以上正本證明與原本無異。
如不服本判決應於送達後10日內，向本院提出上訴狀。
                            書記官  林立原
中　　華　　民　　國　　94　　年　　5 　　月　　27　　日
 附表1
┌──┬───────────┬──────────┬───┐
│編號│  文件名稱            │偽造之印文          │數量  │
├──┼───────────┼──────────┼───┤
│ 1  │  雇主申請聘僱家庭外籍│國立臺灣大學醫學院附│1 枚  │
│    │  監護工專用診斷證明書│設醫院診斷證明書專用│      │
│    │                      │章（西址醫院）      │      │
│    │                      ├──────────┼───┤
│    │                      │台大醫師V 陳博光    │4 枚  │
│    │                      │DTORTH23            │      │
│    │                      ├──────────┼───┤
│    │                      │骨科部主任侯勝茂    │1 枚  │
│    │                      ├──────────┼───┤
│    │                      │院長李源德診斷證明書│1 枚  │
│    │                      │專用                │      │
├──┼───────────┼──────────┼───┤
│ 2  │  巴氏量表            │國立臺灣大學醫學院附│1 枚  │
│    │                      │設醫院診斷證明書專用│      │
│    │                      │章（西址醫院）      │      │
│    │                      ├──────────┼───┤
│    │                      │台大醫師V 陳博光    │12枚  │
│    │                      │DTORTH23            │      │
├──┼───────────┼──────────┼───┤
│ 3  │  各項特定病症及病情附│國立臺灣大學醫學院附│1 枚  │
│    │  表                  │設醫院診斷證明書專用│      │
│    │                      │章（西址醫院）      │      │
│    │                      ├──────────┼───┤
│    │                      │台大醫師V 陳博光    │3 枚  │
│    │                      │DTORTH23            │      │
└──┴───────────┴──────────┴───┘
 附表2
┌──┬──────────────────┬───┐
│編號│ 偽 造 之 印 章                     │ 數量 │
├──┼──────────────────┼───┤
│ 1  │國立臺灣大學醫學院附設醫院診斷證明書│ 1 枚 │
│    │專用章（西址醫院）                  │      │
├──┼──────────────────┼───┤
│ 2  │台大醫師V 陳博光DTORTH23            │ 1 枚 │
├──┼──────────────────┼───┤
│ 3  │骨科部主任侯勝茂                    │ 1 枚 │
├──┼──────────────────┼───┤
│ 4  │院長李源德診斷證明書專用            │ 1 枚 │
└──┴──────────────────┴───┘
所犯法條
中華民國刑法第216 條：
行使第條至第條之文書者，依偽造、變造文書或登載不實事項或
使登載不實事項之規定處斷。
中華民國刑法第211 條：
偽造、變造公文書，足以生損害於公眾或他人者，處一年以上七
年以下有期徒刑。
